ACORDAO-COMPLETO-2516809

ACÓRDÃO 996/2022 ATA 4/2022 - PRIMEIRA CÂMARA

VISTOS, relatados e discutidos estes autos de embargos de declaração opostos por Carlos Eduardo Teixeira em face do Acórdão 11259/2021-TCU-Primeira Câmara;
ACORDAM os ministros do Tribunal de Contas da União, reunidos em sessão da 1ª Câmara, diante das razões expostas pelo relator, em:
9.1. conhecer dos presentes embargos de declaração para, no mérito, negar-lhes provimento;
9.2. notificar o recorrente da presente decisão;
9.3. adotar as demais providências necessárias em decorrência dos recursos de reconsideração constantes dos autos.

Embargos de declaração interposto por Carlos Eduardo Teixeira contra o Acórdão 11.259/2021-TCU-1ª Câmara

Primeira Câmara

Base Aérea de Salvador.

3. Interessados/Responsáveis/Recorrentes:
3.1. Interessada: Base Aérea de Salvador (00.394.429/0014-25).
3.2. Responsáveis: Aloysio Jose dos Santos Junior (XXX.837.797-XX); Carlos Eduardo Teixeira (XXX.609.663-XX); Helio Ricardo de Almeida Xavier (XXX.826.977-XX); Luiz Gustavo Gomes Silva Araujo (XXX.015.474-XX); Reginaldo Santos de Carvalho Junior (XXX.486.505-XX); Tavares e Silva Construcao e Reformas Ltda (21.556.019/0001-99).
3.3. Recorrente: Carlos Eduardo Teixeira (XXX.609.663-XX).

13.1. Ministros presentes: Walton Alencar Rodrigues (Presidente), Vital do Rêgo (Relator) e Jorge Oliveira.
13.2. Ministro-Substituto convocado: Augusto Sherman Cavalcanti.

VITAL DO RÊGO

Ministro Vital do Rêgo.

Trata-se de embargos de declaração opostos por Carlos Eduardo Teixeira em face do Acórdão 11259/2021-TCU-Primeira Câmara, por meio do qual esta Corte de Contas considerou irregulares as contas do embargante e também as de Aloysio Jose dos Santos Junior, Helio Ricardo de Almeida Xavier, Luiz Gustavo Gomes Silva Araujo, Reginaldo Santos de Carvalho Junior e Tavares e Silva Construcao e Reformas Ltda., condenando-os em débito e aplicando-lhes multas individuais com fundamento no art. 57 da Lei 8.443/1992. 
2. 	Em seu apelo recursal, juntado à peça 254, com data de 11/10/2021 e protocolado em 13/10/2021 no sistema eletrônico, o embargante sustenta, no essencial, o que segue:
"1ª OMISSÃO: No acórdão ora recorrido, consoante se observa dos itens 9.3, 9.3.1, 9.3.2 e 9.3.3 houve a condenação dos responsáveis solidários Helio Ricardo de Almeida Xavier, Reginaldo Santos de Carvalho Júnior, Carlos Eduardo Teixeira, Aloysio José dos Santos Júnior, Luiz Gustavo Gomes Silva Araújo e Tavares e Silva Construção e Reformas Ltda. Transcrevemos:
 (...) 
Acontece, Excelências, que inobstante tenha sido dividida em três subitens apontando as responsabilidades de cada sujeito passivo desta tomada especial de contas, não restou individualizado no julgamento deste procedimento qual o valor devido por cada corresponsável. 
Referida situação implica na impossibilidade de que cada responsável saiba qual o valor devido individualmente, até para que possa manifestar a possibilidade e forma de pagamento de referida reposição ao erário, prejudicando, assim a ampla defesa e o contraditório deste responsável ora embargante, prejudicando, inclusive, o pagamento de tais valores, em face do elevado valor global de cada item apurado (item 9.3.1: valor apurado: R$162.666,78, atribuindo tal valor a 04 corresponsáveis - Helio, Reginaldo, Carlos Eduardo e Tavares e Silva Construção - sem, contudo, individualizar o valor de cada responsável; item 9.3.2: valor apurado: R$136.248,79, atribuindo tais valores a 04 corresponsáveis: Reginaldo, Aloysio, Carlos Eduardo e Tavares e Silva Construção, sem, contudo, individualizar o valor de cada responsável; item 9.3.3: valor apurado: R$6.928,83, atribuindo tais valores a 04 corresponsáveis: Aloysio, Carlos Eduardo, Luiz Gustavo e Tavares e Silva Construção, sem, contudo, individualizar o valor de cada responsável. 
Verifica-se do item 9.4 do acórdão - transcrito acima - que a pena de multa aplicada a cada corresponsável teve seu valor individualizado, diferentemente do valor principal que cada responsável deve arcar a título de reposição ao erário. 
A ausência de referida individualização prejudicará inclusive provável direito de regresso, por não termos ao certo qual o valor atribuído a cada corresponsável. 
Inclusive, Excelências, no 9.6 do acórdão ora recorrido este Colendo Tribunal de Contas oportuniza aos responsáveis o pagamento da reposição ao erário em 36 parcelas, o que prejudica uma manifestação de cada responsável por não saber qual valor atribuído a cada responsável, impossibilitando assim a manifestação quanto a aceitação de referida proposta, prejudicando mais uma vez os princípios processuais da ampla defesa e do contraditório. 
A ausência de individualização da dívida apontada a cada responsável trata-se, portanto, de uma exceção pessoal que pode ser oposta pelo devedor ao credor, na forma prevista no artigo 281 do Código Civil, assim transcrito: 
Art. 281. O devedor demandado pode opor ao credor as exceções que lhe forem pessoais e as comuns a todos;
Em sendo assim, roga, portanto, seja sanada referida omissão constante do acórdão nº 11259/2021, para fazer constar em referida decisão o valor individualizado de cada responsável, a título de reposição ao erário.
2ª OMISSÃO: A segunda omissão ora apontada no Acórdão 11259/2021-TCU-Primeira Câmara diz respeito, data maxima venia, a não menção ao que estabelece o artigo 28, inciso I, da Lei nº 8.443/92, onde prevê: 
Art. 28. Expirado o prazo a que se refere o caput do art. 25 desta Lei, sem manifestação do responsável, o Tribunal poderá: 
I - determinar o desconto integral ou parcelado da dívida nos vencimentos, salários ou proventos do responsável, observados os limites previstos na legislação pertinente; ou 
Em aplicação subsidiária ao caso em mesa, o artigo 46, §1º, da Lei nº 8.112/90 prevê a possibilidade da reposição ao erário ser realizada através de descontos nos proventos do servidor, cuja parcela poderá corresponder a 10% da remuneração do servidor. Transcrevemos: 
Art. 46. As reposições e indenizações ao erário, atualizadas até 30 de junho de 1994, serão previamente comunicadas ao servidor ativo, aposentado ou ao pensionista, para pagamento, no prazo máximo de trinta dias, podendo ser parceladas, a pedido do interessado. § 1o. O valor de cada parcela não poderá ser inferior ao correspondente a dez por cento da remuneração, provento ou pensão. 
Roga, portanto, seja sanado no acórdão ora recorrido a possibilidade de fazer constar a aplicação aos responsáveis, a título de reposição ao erário, do valor individualizado de cada responsável, na forma prevista no artigo 28, inciso I, da Lei nº 8.443/92 c/c artigo 46, §1º, da Lei nº 8.112/90, cuja parcela seria de 10% sobre o montante da remuneração mensal de cada Militar, diretamente descontada em seus vencimentos. 
Tal situação poderá viabilizar a tomada de decisão futura de cada responsável constante deste procedimento de tomada de conta especial, quanto ao pagamento de tal reposição ao erário.
3º OMISSÃO: Por fim, Excelência, roga seja esclarecida a seguinte omissão, apontada no Acórdão 11259/2021-TCU-Primeira Câmara: Esta Colenda 1ª Câmara atribuiu a responsabilidade solidária de cada responsável, sem, contudo, fazer qualquer menção quanto ao fato ou a lei que estabelece a solidariedade de responsabilidade no caso em mesa, inobservando, assim, o que estabelece o artigo 265 do Código Civil:
"Art. 265. A solidariedade não se presume; resulta da lei ou da vontade das partes."
Deve, portanto, Excelências, ser esclarecida a omissão quanto a ausência de fundamento posto em referido acórdão, no que pertine a solidariedade da obrigação atribuída aos responsáveis, se por força da vontade das partes ou por força de lei, fazendo mencionar qual a origem fática ou legal de referida solidariedade, sob pena do acórdão ora embargado restar ausente de fundamentação quanto a referida obrigação.
DOS PEDIDOS: Diante do exposto, Carlos Eduardo Teixeira roga a esta Colenda 1ª Câmara deste Egrégio Tribunal de Contas da União seja conhecido o presente embargos de declaração para dar-lhes provimento, oportunidade em que roga sejam esclarecidas e sanadas as seguintes omissões, para faze-las constar do acórdão nº 11259/2021: 
a) fazer constar em referida decisão o valor individualizado de cada responsável, a título de reposição ao erário; 
b) fazer constar a aplicação aos responsáveis, a título de reposição ao erário, do valor individualizado de cada responsável, na forma prevista no artigo 28, inciso I, da Lei nº 8.443/92 c/c artigo 46, §1º, da Lei nº 8.112/90, cuja parcela seria de 10% sobre o montante da remuneração mensal de cada Militar, diretamente descontada em seus vencimentos; 
c) esclarecida a omissão quanto a ausência de fundamento posto em referido acórdão, no que pertine a solidariedade da obrigação atribuída aos responsáveis, se por força da vontade das partes ou por força de lei, fazendo mencionar qual a origem fática ou legal de referida solidariedade, sob pena do acórdão ora embargado restar ausente de fundamentação quanto a referida obrigação." 
 (grifos no original) 
	É o relatório.

Marcio Augusto Ribeiro Cavalcante (OAB/CE 12.359); Jose Osmar Coelho Pereira Pinto (OAB/BA 34.174); Andre de Jesus Silva e Silva (OAB/BA 27.719); Genalvo Herbert Cavalcante Barbosa (OAB/BA 32.977); Edson Brasil de Matos Nunes (OAB/RJ 118.534); e Raquel Bello Visconti (OAB/RJ 129.843).

Subprocurador-Geral Lucas Rocha Furtado.

EMBARGOS DE DECLARAÇÃO OPOSTOS CONTRA DECISÃO QUE CONSIDEROU IRREGULARES AS CONTAS DO EMBARGANTE, COM CONDENAÇÃO EM DÉBITO E APLICAÇÃO DA MULTA. CONHECIMENTO. OMISSÕES NÃO CARACTERIZADAS. REJEIÇÃO.

TOMADA DE CONTAS ESPECIAL (TCE)

Secretaria de Controle Externo de Tomada de Contas Especial (SecexTCE).

Em análise, embargos de declaração opostos por Carlos Eduardo Teixeira em face do Acórdão 11259/2021-TCU-Primeira Câmara, por meio do qual esta Corte de Contas considerou irregulares as contas do embargante e também as de Aloysio Jose dos Santos Junior, Helio Ricardo de Almeida Xavier, Luiz Gustavo Gomes Silva Araujo, Reginaldo Santos de Carvalho Junior e Tavares e Silva Construção e Reformas Ltda., condenando-os em débito e aplicando-lhes multas individuais com fundamento no art. 57 da Lei 8.443/1992.
Preliminarmente, destaco que o embargante tomou ciência da decisão embargada por meio de correspondência em 13/10/2021, conforme aviso de recebimento dos Correios (peça 260) . Com isso, o embargo acostado à peça 254, datado de 11/10/2021 e protocolizado neste Tribunal em 13/10/2021, encontra-se tempestivo, nos termos do art. 287, § 1º, do Regimento Interno do TCU. 
Em síntese, o embargante apresenta os seguintes argumentos:
O acórdão combatido não individualizou o valor devido por cada responsável, impossibilitando que cada pessoa saiba o valor devido individualmente, até para que possa manifestar a possibilidade e forma de pagamento da reposição ao erário, prejudicando a ampla defesa, o contraditório, e o pagamento de tais valores. Além de prejudicar inclusive provável direito de regresso por não se saber o valor atribuído a cada responsável. A ausência de individualização seria exceção pessoal que pode ser oposta pelo devedor ao credor na forma do art. 281 do Código Civil;
Ausência de manifestação quanto ao que estabelece o art. 28, inciso I, da Lei 8.443/1992, segundo o qual o Tribunal poderá determinar o desconto integral ou parcelado da dívida nos vencimentos, cuja parcela poderia corresponder até 10% da remuneração nos termos da Lei 8.112/1990;
ausência de menção quanto ao fato ou à lei que estabelece a solidariedade de responsabilidade no caso em tela, inobservando o que estabelece o artigo 265 do Código Civil.
II
A despeito dos argumentos apresentados, o apelo manejado pelo embargante não tem o condão de promover alteração na parte dispositiva do acórdão embargado, pelas razões que passo a expor.
Quanto ao item "i" acima, não houve omissão. Cumpre esclarecer que a condenação em débito não tem caráter punitivo, mas sim natureza jurídica de reparação civil pelo prejuízo causado ao erário. Portanto, não cabe invocar o princípio da individualização da pena. A responsabilização solidária decorre do estabelecido no § 2º do art. 16 da Lei 8.443/1992. De acordo com o disposto no Código Civil, Lei 10.406/2002, os devedores solidários são obrigados, cada um deles, ao total da dívida (Acórdão 918/2007-TCU-Plenário, Rel. Valmir Campelo) .
Nesse mesmo sentido, reproduzo trecho do Voto que fundamentou o Acórdão 2968/2014-TCU-Segunda Câmara, Rel. Min. Marcos Bemquerer Costa:
5. Ocorre que, após pagar algumas parcelas, o Presidente da Agremiação Partidária [...] trouxe ao descortino desta Corte pedido de individualização do débito, sob o fundamento de que seria responsável pela metade da dívida apurada nos autos [...].
6. A quaestio juris que sobressai do processo consiste em saber como as obrigações solidárias passivas são tratadas pelo nosso ordenamento jurídico e como esta Corte de Contas tem interpretado o tema.
7. Por solidariedade passiva deve-se entender a situação em que há concorrência de dois ou mais devedores, cada um com o dever de pagar a dívida toda. Essa é a hipótese configurada nos autos, uma vez que há um débito quantificado e a responsabilidade pelas irregularidades que deram origem a esse prejuízo ao erário estão atribuídas a dois agentes públicos.
8. O art. 275 do Código Civil assim disciplina a matéria: "O credor tem direito a exigir e receber de um ou de alguns dos devedores, parcial ou totalmente, a dívida comum; se o pagamento tiver sido parcial, todos os demais devedores continuam obrigados solidariamente pelo resto."
9. Observa-se que a norma confere um direito ao credor de exigir o adimplemento da dívida na forma especificada no diploma supra. Trata-se de benesse trazida pelo ordenamento ao credor com objetivo de aumentar suas chances de obter o ressarcimento dos valores devidos.
10. Da norma decorre que, nas obrigações passivas solidárias, cada devedor responde in totum et totaliter pelo cumprimento da prestação, como se fosse o único devedor. Os devedores estão obrigados a cumprir a integralidade da quantia cobrada, como se tivessem contraído sozinhos o débito.
11. Noutras palavras, na solidariedade passiva unificam-se os devedores, facultando ao credor, para maior segurança em relação ao ressarcimento, exigir e receber o adimplemento da dívida comum.
12. Carlos Roberto Gonçalves explica que da solidariedade passiva podem ser destacados os seguintes entendimentos fixados pelo Código Civil: a) "que o credor pode dirigir-se à sua vontade contra qualquer dos devedores e pedir-lhes toda a prestação (CC, art. 275) "; b) "que o devedor escolhido, estando obrigado pessoalmente pela totalidade, não pode invocar o beneficium divisions e, assim, pretender pagar só a sua quota ou pedir sejam convencidos os coobrigados." (in Direito Civil Brasileiro. São Paulo: Saraiva, 3ª ed., 2007, p. 137) .
13. Como se percebe, tratando-se de obrigação passiva solidária, tal qual ocorre nestes autos, não pode o devedor adimplir somente parte da dívida, pois está obrigado pela totalidade da quantia apurada no processo. Essa impossibilidade de cindir a dívida advém da legislação de regência acima colacionada, que, repisa-se, tem como desígnio favorecer legalmente o credor na cobrança dos valores devidos.
Por fim, o assunto já foi abordado na Súmula 227 pelo TCU:
O recolhimento parcial do débito por um dos devedores solidários não o exonera da responsabilidade pela quantia restante, vez que a solidariedade imputada impede seja dada quitação, a qualquer dos responsáveis solidários, enquanto o débito não for recolhido em sua totalidade.
Quanto ao item "ii", igualmente, não há que se cogitar qualquer omissão. A Lei 8.443/1992 assim prevê:
Art. 28. Expirado o prazo a que se refere o caput do art. 25 desta Lei, sem manifestação do responsável, o Tribunal poderá:
I - determinar o desconto integral ou parcelado da dívida nos vencimentos, salários ou proventos do responsável, observados os limites previstos na legislação pertinente; ou 
II - autorizar a cobrança judicial da dívida por intermédio do Ministério Público junto ao Tribunal, na forma prevista no inciso III do art. 81 desta Lei. (grifou-se) 
Como se vê, o art. 28 trata de competências atribuídas pelo legislador ordinário ao Tribunal de Contas da União para que possa, diante da não manifestação do responsável quanto ao adimplemento da dívida, adotar providências visando o ressarcimento ao Erário. 
Trata-se de poder legalmente atribuído ao TCU para, a seu juízo, adotar providências em face da inação do devedor, e não de obscuridade, omissão ou contradição da decisão recorrida, visto que não cabe ao devedor exigir que a decisão da Corte estabeleça, de antemão, as providências que poderão ser adotadas caso aquele se omita em relação ao adimplemento do débito.
Ressalto, ainda, que quando o TCU determina o desconto na remuneração dos responsáveis, o faz com fundamento na lei específica regente, a Lei 8.443/1992, e independentemente de concordância do servidor atingido. A esse respeito, cito o seguinte precedente, o qual traz, inclusive, a confirmação deste entendimento por decisões da Suprema Corte:
A determinação do TCU para desconto da dívida na remuneração dos responsáveis tem fundamento na Lei 8.443/1992 (art. 28, inciso I) , e não na Lei 8.112/1990 (art. 46) , devendo ser cumprida independentemente de concordância do servidor atingido (Ac. 1.520/2016-TCU-Plenário, Rel. Benjamin Zymler) 
Finalmente, quanto ao item "iii", tampouco resta cogitar omissão, pois o art. 16 da Lei 8.443/1992 é expresso ao reger as hipóteses de atuação do TCU em caso de julgamento pela irregularidade de contas com identificação de dano ao Erário:
Art. 16. As contas serão julgadas:
 (...) 
III - irregulares, quando comprovada qualquer das seguintes ocorrências:
a) omissão no dever de prestar contas;
b) prática de ato de gestão ilegal, ilegítimo, antieconômico, ou infração à norma legal ou regulamentar de natureza contábil, financeira, orçamentária, operacional ou patrimonial;
c) dano ao Erário decorrente de ato de gestão ilegítimo ao antieconômico;
d) desfalque ou desvio de dinheiros, bens ou valores públicos.
§ 1° O Tribunal poderá julgar irregulares as contas no caso de reincidência no descumprimento de determinação de que o responsável tenha tido ciência, feita em processo de tomada ou prestarão de contas.
§ 2° Nas hipóteses do inciso III, alíneas c e d deste artigo, o Tribunal, ao julgar irregulares as contas, fixará a responsabilidade solidária:
a) do agente público que praticou o ato irregular, e
b) do terceiro que, como contratante ou parte interessada na prática do mesmo ato, de qualquer modo haja concorrido para o cometimento do dano apurado. (grifou-se) 
Ressalte-se que a decisão ora combatida consignou expressamente o referido dispositivo legal (art. 16, inciso III, alínea "c") no seu subitem 9.2, que julgou irregulares as contas dos responsáveis pelo processo, e tendo o subitem 9.3 sido associado ao subitem anterior e especificado as condenações solidárias nos subitens 9.3.1 a 9.3.3. 
9.2. julgar irregulares as contas de Aloysio Jose dos Santos Junior (863.837.797-53) ; Carlos Eduardo Teixeira (413.609.663-15) ; Helio Ricardo de Almeida Xavier (686.826.977-34) ; Luiz Gustavo Gomes Silva Araujo (014.015.474-43) ; Reginaldo Santos de Carvalho Junior (816.486.505- 20) ; Tavares e Silva Construcao e Reformas Ltda. (21.556.019/0001-99) , com fundamento nos arts. 1º, inciso I, 16, inciso III, alíneas "b" e "c", da Lei 8.443/1992, c/c com os arts. 1º, inciso I, 209, incisos II e III, do Regimento Interno do TCU; 
9.3. condenar os responsáveis identificados no subitem anterior, com fundamento no art. 19, caput, da Lei 8.443/1992, c/c com o art. 210 do RI/TCU, ao pagamento das quantias a seguir especificadas, com a fixação do prazo de 15 (quinze) dias, a contar da notificação, para comprovar, perante o Tribunal (art. 23, inciso III, alínea "a", da Lei 8.443/1992, c/c o art. 214, inciso III, alínea "a", do RI/TCU) , o recolhimento das dívidas aos cofres do Tesouro Nacional, atualizadas monetariamente e acrescidas dos juros de mora, calculados da data indicada até a data do efetivo recolhimento e com o abatimento de valores acaso já satisfeitos, na forma prevista na legislação em vigor: (...) (grifou-se) 
Não se trata de solidariedade presumida, como alegou o embargante, mas decorrente de previsão na Lei 8.443/1992, tendo sido as condutas e responsabilidades dos agentes públicos e terceiros pelo débito detalhadas no Relatório (peça 216) que fundamentou a decisão recorrida. Ademais, como demonstrado, os dispositivos foram apontados nos subitens 9.2 e 9.3, que julgaram suas contas irregulares e imputaram-lhe o débito. Não observo, portanto, qualquer oposição entre o Acórdão 11259/2021-TCU-Primeira Câmara e o art. 265 do Código Civil invocado pela defesa.
Em conclusão, reafirmo que os presentes embargos de declaração devem ser conhecidos para, no mérito, serem rejeitados ante a inexistência de qualquer omissão, obscuridade ou contradição a macular a decisão proferida.
	Ante o exposto, voto para que seja adotada a minuta de acórdão que trago à consideração deste colegiado.
TCU, Sala das Sessões, em 1 de fevereiro de 2022.
Ministro VITAL DO RÊGO 
Relator